臺灣南投地方法院民事判決
110年度訴字第143號
原      告  國泰人壽保險股份有限公司

法定代理人  劉上旗  
訴訟代理人  張仲偉  
被      告  李銀盆  
            徐婷郁  

上列當事人間請求確認抵押權不存在事件，本院於110 年11月2
日言詞辯論終結，判決如下：
    主  文
確認被告間就如附表一所示之土地，於民國九十四年五月二十四
日以南投縣○里地○○○○○○○號九十四年普資字第○六二○三○號為被
告徐婷郁設定之抵押權所擔保之債權新臺幣參佰萬元不存在。
被告徐婷郁應就前項抵押權之設定登記予以塗銷。
訴訟費用由被告負擔。
    事實及理由
壹、程序部分：
    按確認法律關係之訴，非原告有即受確認判決之法律上利益
    者，不得提起之，民事訴訟法第247 條第1 項前段定有明文
    。又所謂即受確認判決之法律上利益，係指因法律關係之存
    否不明確，致原告在私法上之地位有受侵害之危險，而此項
    危險得以對於被告之確認判決除去者而言，故確認法律關係
    成立或不成立之訴，苟具備前開要件，即得謂有受確認判決
    之法律上利益，縱其所求確認者為他人間之法律關係，亦非
    不得提起（最高法院42年台上字第1031號、52年台上字第12
    40號判決意旨可資參照）。經查：原告主張被告徐婷郁就坐
    落如附表一所示之土地（下稱系爭土地），於民國94年5月2
    4日以埔里地政事務所收件字號94年埔資字第062030號登記
    之新臺幣（下同）3,000,000元抵押權（下稱系爭抵押權）
    所擔保之債權（下稱系爭債權）不存在乙節，然為被告所否
    認，堪認兩造間就系爭抵押權之存否並不明確，致原告在私
    法上之地位有受侵害之不安狀態存在，且此不安狀態得以確
    認判決除去之，故原告起訴請求確認被告間就系爭抵押權所
    擔保之系爭債權不存在，有確認判決之法律上利益，依首揭
    說明，應予准許。
貳、實體部分： 
一、原告起訴主張略以：
　㈠訴外人李銀座於86年10月22日邀同訴外人即連帶保證人李清
    湖、呂寶珠向原告借款150萬元、350萬元，詎料，李銀座自
    90年1月22日起即未依約繳交本息，經原告實行抵押權後於9
    5年12月13日拍定，分配後尚不足1,077,794元，李清湖及呂
    寶珠應與李銀座負連帶清償責任。惟李清湖於94年5月24日
    將其所有坐落如附表一所示之系爭土地設定抵押權予被告徐
    婷郁，擔保債權總金額3,000,000元。
　㈡豈料，李清湖於98年10月14日過世，系爭土地由被告李銀盆
    繼承，原告於109年3月20日聲請執行系爭土地，經本院民事
    執行處通知其上存有被告徐婷郁之抵押權所擔保之優先債權
    ，執行程序將因無拍賣實益而遭駁回。被告徐婷郁於本院10
    9年度司執德字第6571號強制執行事件中，於109年5月25日
    具狀參與分配，陳報本金餘額尚有3,000,000元，並提出如
    附表二所示之3,000,000元本票1紙(下稱系爭本票)，惟本票
    係無因證券，其原因關係存在多樣性，不得僅以系爭本票之
    簽立即遽認被告間有債權債務之事實存在，故被告徐婷郁之
    抵押債權是否存在，實有疑義。況李清湖雖開立系爭本票1
    紙交予被告徐婷郁收執，惟被告徐婷郁卻遲至109年5月26日
    始具狀參與分配，則被告徐婷郁之本票債權應已罹於3年時
    效而消滅。
　㈢被告徐婷郁未能證明有消費借貸金錢之交付，則消費借貸契
    約不成立，系爭抵押權所擔保之系爭債權即不存在，則系爭
    抵押權之登記即失所附麗，故被告李銀盆即得請求塗銷系爭
    抵押權之登記，然被告李銀盆怠於行使回復原狀之權利，原
    告為保全債權，爰依民法第242條及第767條之規定，訴請確
    認系爭抵押權所擔保之系爭債權不存在，並代位被告李銀盆
    請求被告徐婷郁塗銷系爭抵押權之登記。
　㈣並聲明：如主文第一、二項所示。
二、被告抗辯略以：
　㈠被告李銀盆部分：我當時有存一些私房錢，也有做些加工，
    我父親李清湖為了躲債，常常跑到我家，而且當時他有農作
    要找工人，缺錢就找我拿。也因為我有借李清湖錢，所以其
    他兄弟姊妹才放棄繼承系爭土地。在李清湖還未過世前因為
    李清湖還需要農保資格，所以才會一直用他的名義直到過世
    後由我繼承等語。並聲明：原告之訴駁回。
　㈡被告徐婷郁部分：李清湖是我的外公，以前就一直有跟我們
    借錢，一開始向被告李銀盆借，從92、93年我開始上班有賺
    錢，我也借給他，都是現金交付，後來李清湖的經濟不寬裕
    ，無法還錢，就將系爭土地設定給我，並簽了系爭本票給我
    ；因為李清湖陸陸續續向我借的錢有超過3,000,000元，才
    會簽系爭本票給我；另因為李清湖是我的長輩，我不可能對
    他執行抵押權等語。並聲明：原告之訴駁回。
三、經查，李清湖及呂寶珠前為李銀座向原告借款之連帶保證人
    ，然李銀座自90年1月22日起即未依約繳交本息，經原告實
    行抵押權後於95年12月13日拍定呂寶珠及李銀座所設定之土
    地及建物取償，惟分配後原告之一般債權部分尚不足1,077,
    794元。而被告徐婷郁於94年5月24日以收件日及字號為94年
    普資字第062030號土地登記申請書就當時為李清湖所有之系
    爭土地，設定內容為：「債權額比例為1分之1、擔保債權總
    金額為3,000,000元、存續期間為94年5月17日至95年5月16
    日、利息(率)：無、遲延利息(率)：無、違約金：每百元日
    息零點一角、債務人及債權額比例：李清湖、設定權利範圍
    7分之1」之普通抵押權。嗣李清湖於98年10月14日死亡，由
    被告李銀盆為其繼承人而繼承登記取得系爭土地所有權，並
    由原告聲請就被告李銀盆所繼承之上開債務，就其所繼承之
    系爭土地聲請強制執行清償債務，因系爭抵押權存在致執行
    無實益而視為撤回等情，有本院民事執行處於95年12月22日
    印製之強制執行金額計算分配表、系爭土地第一類登記謄本
    、系爭土地設定系爭抵押權之土地登記申請書、李清湖繼承
    系統表等在卷可參（見本院卷第17頁至第19頁、第87頁至第
    105頁、第109頁至第127頁、第45頁），並經本院調取本院9
    4年度執字第10315號、109年度司執字第6571號等卷宗核閱
    屬實，且為兩造所不爭執，首堪認定真實。
四、本院之判斷：
    原告主張附表一所示之系爭土地所設定之系爭抵押權所擔保
    之系爭債權不存在，然為被告所否認，並以前詞置辯。是本
    件爭點厥為：㈠系爭土地抵押權所擔保之系爭債權是否存在
    ？㈡原告得否代位請求被告徐婷郁塗銷系爭抵押權？分別析
    述如下：
　㈠系爭土地所擔保之系爭債權不存在：
　⒈按抵押權為不動產物權，其所擔保債權之種類及範圍，屬抵
    押權之內容，依法應經登記，始生物權之效力。又抵押權為
    從物權，以其擔保之債權存在為成立之要件，具有從屬性，
    倘若所擔保之債權不存在，縱為抵押權之設定登記，仍難認
    其抵押權業已成立，抵押權即無由成立，自應許抵押人請求
    塗銷該抵押權之設定登記。而一般抵押權成立上之從屬性，
    僅關乎該抵押權之效力，且當事人為借款債務設定一般抵押
    時，先為設定登記，再交付金錢之情形，所在多有，自不得
    因已為設定登記，即反推已交付金錢或指已交付金錢為常態
    事實。故抵押人主張借款債權未發生，而抵押權人予以否認
    者，依上開說明，仍應由抵押權人負舉證責任（最高法院10
    6年度台上字第2537號、105年度台上字第798號、84年度台
    上字第167號、103年度台上字第393 號判決意旨參照）。又
    按當事人主張有利於己之事實者，就其事實有舉證之責任，
    民事訴訟法第277條前段定有明文，事實為法律關係發生特
    別要件者，在消極確認之訴，應由被告就其存在負舉證責任
    ；確認法律關係不存在之訴，如被告主張其法律關係存在時
    ，應由被告負舉證責任；稱消費借貸者，於當事人間必本於
    借貸之意思合致，而有移轉金錢或其他代替物之所有權於他
    方之行為，始得當之，是以消費借貸，因交付金錢之原因多
    端，除有金錢之交付外，尚須本於借貸之意思而為交付，方
    克成立。倘當事人主張與他方有消費借貸關係存在者，自應
    就該借貸意思互相表示合致及借款業已交付之事實，均負舉
    證之責任（最高法院98年度台上字第1219、98年度台上字12
    65號、98年度台上字第1045號判決要旨參照）。另票據為文
    義證券及無因證券，除別有證據，僅為票據之簽發、授受或
    轉讓，尚不足證明其原因事實（最高法院106年台上字第272
    1號判決意旨參照）。本件原告請求確認被告就系爭土地所
    擔保之系爭債權不存在，然為被告所否認，自應由被告就系
    爭債權之存在，負舉證之責。
　⒉原告上開主張，為被告所否認，以前開辯詞置辯，被告徐婷
    郁並提出如附表二所示之系爭本票1張為證乙節。查，被告
    徐婷郁於本院110年7月27日準備程序所陳：因李清湖陸續向
    我借錢有超過3,000,000元，故簽發系爭本票給我，因為是
    親屬間之借錢，並無相關紀錄，有時候只是幾千、幾萬元的
    借款，都是現金交付，沒有轉帳紀錄，上開借款當時也都沒
    有簽立借據等語（見本院卷第141頁）。是被告徐婷郁除系
    爭本票外，並無提出任何證據供本院調查以證明系爭債權之
    存在，又系爭本票屬無因證券，自無法逕用以證明原因關係
    為何，況且雖系爭抵押權雖經登記，但亦無法以此登記之事
    實，直接推認系爭債權確實存在，故揆諸前開判決意旨，被
    告徐婷郁並無法證明系爭抵押權所擔保之系爭債權存在，原
    告主張系爭債權不存在，自有理由。
　㈡原告得代位請求被告徐婷郁塗銷系爭抵押權之登記：
　⒈按對於妨害其所有權者，得請求除去之。有妨害其所有權之
    虞者，得請求防止之；債務人怠於行使其權利，債權人因保
    全債權，得以自己之名義，行使其權利，但專屬於債務人本
    身者，不在此限，民法第767 條第1 項、第242 條分別定有
    明文。經查，系爭抵押權所擔保之系爭債權既不存在，基於
    抵押權之從屬性，系爭抵押權應歸於消滅。又被告李銀盆積
    欠原告之債務迄今尚未清償完畢，亦無其他財產足以償還對
    原告之債務，顯然怠於對被告徐婷郁行使其權利，為保全債
    權之必要，原告自得代位被告李銀盆為本件請求。
　⒉系爭土地所設定之系爭抵押權所擔保之系爭債權不存在，經
    認定如前，則原告代位被告李銀盆請求被告徐婷郁塗銷系爭
    抵押權登記，自屬有據。
五、綜上所述，原告提起本件消極確認之訴，請求確認系爭抵押
    權所擔保之系爭債權不存在，復依民法第242條、767條中段
    等規定，代位被告李銀盆請求被告徐婷郁塗銷系爭抵押權，
    均有理由，應予准許，爰判決如主文第一、二項所示。
六、本件事證已臻明確，兩造其餘攻擊或防禦方法，經本院斟酌
    後，認為均不足以影響本判決之結果，爰不予逐一論列，附
    此敘明。
七、訴訟費用負擔之依據：民事訴訟法第78條、第85條第1項前
    段。
中　　華　　民　　國　　110 　年　　11　　月　　16　　日
                      民事第一庭法  官  葛耀陽
以上正本係照原本作成。
如對本判決上訴，須於判決送達後20日內向本院提出上訴狀。如
委任律師提起上訴者，應一併繳納上訴審裁判費。
中　　華　　民　　國　　110 　年　　11　　月　　17　　日
                                書記官  黃婉淑
附表一
編號 縣市 鄉鎮市區 段 地號 設定權利範圍  1 南投縣 魚池鄉 加道坑段 76-3 7分之1  2 南投縣 魚池鄉 加道坑段 76-5 7分之1  3 南投縣 魚池鄉 加道坑段 76-6 7分之1  4 南投縣 魚池鄉 加道坑段 76-19 7分之1  5 南投縣 魚池鄉 加道坑段 76-23 7分之1 
附表二
編號 票號 票載日期 票面金額(單位：新臺幣/元) 卷證頁碼 1 WG0000000 94年5月17日 3,000,000 卷第55頁